臺灣臺北地方法院民事判決
111年度保險小上字第1號
上  訴  人  衛生福利部中央健康保險署

法定代理人  李伯璋  
訴訟代理人  吳榮昌律師
被  上訴人  兆豐產物保險股份有限公司

法定代理人  梁正德  
被  上訴人  臺北大眾捷運股份有限公司

法定代理人  李文宗  
上列當事人間請求給付保險金事件，上訴人對於本院臺北簡易庭
民國111年3月16日110年度北保險小字第12號第一審判決提起上
訴，本院判決如下：
    主  文
上訴駁回。
第二審訴訟費用新臺幣壹仟伍佰元由上訴人負擔。
    事實及理由
一、按對於小額程序第一審裁判之上訴或抗告，非以其違背法令
    為由，不得為之；上訴狀內應記載上訴理由，表明下列各款
    事項：㈠原判決所違背之法令及其具體內容。㈡依訴訟資料可
    認為原判決有違背法令之具體事實，民事訴訟法第436條之2
    4第2項、第436條之25定有明文。復按對於小額程序之第二
    審判決，依上訴意旨足認上訴為無理由者，得不經言詞辯論
    為之，民事訴訟法第436條之29第2款亦有明定。查上訴人提
    起上訴，形式上指摘原審判決有適用大眾捷運法第46條第1
    項規定不當之違背法令情形，堪認符合民事訴訟法第436條
    之24第2項之規定，其提起上訴應屬合法。　　
二、上訴意旨略以：訴外人王◯旬於民國109年9月11日在臺北捷
    運萬芳醫院站大廳搭乘電扶梯時右腳趾遭電扶梯夾傷（下稱
    系爭事故），因其為全民健康保險之保險對象，經送醫治療
    後，上訴人就其門診及住院醫療費用已支出保險給付新臺幣
    （下同）5萬5,939元，上訴人得依保險法第53條第1項規定
    請求被上訴人臺北大眾捷運股份有限公司（下稱臺北捷運公
    司）給付該金額；另被上訴人臺北捷運公司曾依大眾捷運法
    第47條第1項規定向被上訴人兆豐產物保險股份有限公司（
    下稱兆豐產險公司）投保大眾捷運系統旅客運送責任保險（
    下稱系爭責任保險），上訴人得依全民健康保險法第95條第
    2項第1款規定代位請求被上訴人兆豐產險公司給付該金額。
    原審認定系爭事故非屬大眾捷運法第46條第1項規定之「行
    車及其他事故」，上訴人無從依保險法第53條第1項、全民
    健康保險法第95條第2項規定對被上訴人代位求償。然依大
    眾捷運法第46條立法理由應認該條所稱「其他事故」泛指行
    車事故以外之事故，方符合保障社會公眾利益之目的，原判
    決對大眾捷運法第46條第1項之解釋顯有違誤。另被上訴人
    臺北捷運公司未於電扶梯明顯處為警告標示，原判決僅憑系
    爭事故當日之維修管理系統及故障/檢查報告單即認定被上
    訴人臺北捷運公司無過失，此有判決適用民法第184條第2項
    不當之違背法令情形等語。並聲明：㈠原判決廢棄；㈡被上訴
    人兆豐產險公司或被上訴人臺北捷運公司應給付上訴人5萬5
    ,939元，及自110年3月23日起至清償日止，按年息5％計算之
    利息；㈢前項金額如任一被上訴人為給付時，其他被上訴人
    於給付範圍內，免除給付責任。
三、本件依民事訴訟法第436條之29第2款規定，不經言詞辯論而
    為判決，故無被上訴人提出之書狀或陳述。 
四、得心證之理由：　　
　㈠上訴人雖主張原審判決違反大眾捷運法第46條云云。按大眾
    捷運系統營運機構，因行車及其他事故致旅客死亡或傷害，
    或財物毀損喪失時，應負損害賠償責任；前項事故之發生，
    非因大眾捷運系統營運機構之過失者，對於非旅客之被害人
    死亡或傷害，仍應酌給卹金或醫療補助費。但事故之發生係
    出於被害人之故意行為者，不予給付，大眾捷運法第46條第
    1項、第2項分別定有明文。足見行車及其他事故倘非大眾捷
    運系統營運機構之過失對非旅客之傷害，大眾捷運系統營運
    機構僅應依大眾捷運法第46條第2項酌給卹金或醫療補助費
    ，而無須依大眾捷運法第46條第1項負損害賠償責任。又按
    「行車事故」指被保險人所有、使用、管理專用動力車輛行
    駛於專用路線，致有人受傷、死亡或財物損壞之事故。至「
    其他事故」則指因火災、水災、擠壓等事故所造成之死傷財
    損而言，大眾捷運系統旅客運送責任保險條款標準第7條第2
    款定有明文，堪認大眾捷運法第46條第1項所稱「其他事故
    」應限於與車輛行駛於專用路線所致事故相類似之火災、水
    災、擠壓等大眾捷運行車安全相關事故，始符大眾捷運法第
    46條之規範意旨。系爭事故既係因在捷運站內搭乘電扶梯受
    傷，自非大眾捷運法第46條第1項所定之「行車及其他事故
    」，被上訴人臺北捷運公司即無須依該條項負損害賠償責任
    ，上訴人前揭主張洵屬無據，自難認原審適用大眾捷運法第
    46條第1項有何違誤。
　㈡按大眾捷運系統營運機構，對行車及路線、場、站設施，應
    妥善管理維護，並應有緊急逃生設施，以確保旅客安全。其
    車輛機具之檢查、養護並應嚴格遵守法令之規定，大眾捷運
    法第41條第1項定有明文。次按民法第184條第2項規定：「
    違反保護他人之法律，致生損害於他人者，負賠償責任。但
    能證明其行為無過失者，不在此限」，揆其旨趣乃因保護他
    人為目的之法律，意在使人類互盡保護之義務，倘違反之，
    致損害他人權利，與親自加害無異，自應使其負損害賠償責
    任。惟其性質上屬於「轉介條款」及「概括條款」，自須引
    入連結該條以外之其他公私法中之強制規範，使之成為民事
    侵權責任的內容，俾該項不明確之法律規範得以充實及具體
    化。而所謂「保護他人之法律」，亦屬抽象之概念，應就法
    規之立法目的、態樣、整體結構、體系價值，所欲產生之規
    範效果及社會發展等因素綜合研判之；凡以禁止侵害行為，
    避免個人權益遭受危害，不問係直接或間接以保護個人權益
    為目的者，均屬之。依此規定，苟違反以保護他人權益為目
    的之法律，致生損害於他人，即推定為有過失，而損害與違
    反保護他人法律之行為間復具有因果關係者，即應負損害賠
    償責任（最高法院103年度臺上字第1242號判決意旨參照）
    。所謂違反保護他人之法律，係指違反以保護他人為目的之
    法律，自以該法律具個別保護性質，被害人係該法律所欲保
    護之人，且所請求賠償之損害，其發生亦係該法律所欲防止
    者，始足當之（最高法院96年度臺上字第296號判決意旨參
    照）。上訴人雖主張原判決適用民法第184條第2項不當云云
    ，惟查原審依系爭事故當日被上訴人臺北捷運公司派員至現
    場電扶梯實施檢查後填載之設備設施管理維護管理系統及故
    障/檢查報告單（原審卷第383-391頁），認定被上訴人臺北
    捷運公司就電扶梯之設置及保管並無欠缺，無違反前揭大眾
    捷運法第41條第1項規定之法定義務，不構成民法第184條第
    2項所定之侵權責任，核屬原審取捨證據及認定事實之職權
    行使，難認有何違背法令情事。
　㈢按被保險人因保險人應負保險責任之損失發生，而對於第三
    人有損失賠償請求權者，保險人得於給付賠償金額後，代位
    行使被保險人對於第三人之請求權；但其所請求之數額，以
    不逾賠償金額為限，保險法第53條第1項定有明文。次按保
    險對象發生對第三人有損害賠償請求權之保險事故，本保險
    之保險人於提供保險給付後，得依下列規定，代位行使損害
    賠償請求權：一、公共安全事故：向第三人依法規應強制投
    保之責任保險保險人請求；未足額清償時，向第三人請求，
    全民健康保險法第95條第2項第1款亦有明文。查系爭事故非
    屬大眾捷運法第46條第1項所定「行車及其他事故」，被上
    訴人臺北捷運公司無須依該條項負損害賠償責任，亦無違反
    大眾捷運法第41條第1項規定法定義務而不構成民法第184條
    第2項之侵權責任，均如前述，王◯旬對被上訴人臺北捷運公
    司既無損害賠償請求權，揆諸前揭規定，上訴人自亦無從依
    保險法第53條第1項規定代位向被上訴人臺北捷運公司、全
    民健康保險法第95條第2項第1款規定代位向被上訴人兆豐產
    險公司求償。復按依全民健康保險法第1條後段規定，就該
    法未規定之事項應適用保險法相關規定。而全民健康保險性
    質上係屬健康、傷害保險，除有全民健康保險法第95條規定
    之情形外，依保險法第130條、第135條準用同法第103條之
    規定，全民健康保險之保險人不得代位行使被保險人因保險
    事故所生對於第三人之請求權，要無保險法第53條規定適用
    之餘地（最高法院95年度臺上字第1628號判決意旨參照），
    上訴人自無從依保險法第53條第1項代位行使被保險人對第
    三人之請求權。上訴人主張被上訴人應負不真正連帶債務，
    洵屬無據。
五、綜上所述，原判決並無上訴人所指違背法令情事，上訴意旨
    指摘原判決不當，求予廢棄改判，為無理由，爰依民事訴訟
    法第436條之29第2款規定，不經言詞辯論，逕以判決駁回。
六、本件第二審裁判費為1,500元，應由上訴人負擔，爰確定第
    二審訴訟費用額如主文第2項所示。
七、據上論結，本件上訴為無理由。依民事訴訟法第436 條之32
    第1項、第2項、第449條第1項、第436條之29第2款、第78條
    、第436條之19第1項，判決如主文。 　　
中　　華　　民　　國　　111 　年　　6 　　月　　28　　日
　　　　　　　　　民事第四庭  審判長法  官  蔡政哲
　　　　　　　　　
                                    法  官  蕭涵勻
　　　　　　　　　　　　　　　　　　
                                    法  官  姚水文
以上正本係照原本作成。
本判決不得上訴。　　
中　　華　　民　　國　　111 　年　　6 　　月　　28　　日
　　                                書記官  吳華瑋